【裁判字號】    99,金重訴,1
【裁判日期】    990630
【裁判案由】    偽造文書等
【裁判全文】
臺灣臺北地方法院刑事判決             99年度金重訴字第1號
公  訴  人  臺灣臺北地方法院檢察署檢察官
被      告  乙○○○
選任辯護人  陳冠宇律師
            龔君彥律師
上列被告因偽造文書等案件，經檢察官提起公訴（98年度偵字第
12446 號），本院判決如下：
    主  文
乙○○○共同行使偽造私文書，足以生損害於公眾及他人，處有
期徒刑壹年，減為有期徒刑陸月，如易科罰金，以銀元參佰元即
新臺幣玖佰元折算壹日。如附表所示之物，均沒收。
    事  實
一、緣陳瑞林（現由臺灣桃園地方法院《下稱桃園地院》通緝中
    ）係設於桃園縣中壢市○○○路2 號之「太極光電半導體股
    份有限公司」（下稱太極公司）董事長兼總經理，林天富（
    已死亡）係該公司副董事長兼財務長，該二人因太極公司自
    民國84年9 月2 日設立登記以還，均處於虧損之狀態，乃於
    87年11月間向財政部證券暨期貨管理委員會（下稱證期會）
    申報辦理公開之對外招募股份之現金增資，擬由實收資本額
    新臺幣（下同）6 億元增資為9 億元，增資股之發行價格則
    為每股10元，證期會乃於87年12月10日以（87）臺財證(一)第
    101579號函正式核准，由於散戶認股不夠踴躍、市場募集資
    金困難，陳瑞林、林天富亟思洽由特定人認購多數之增資股
    份，乃於87年底、88年1 月間，透過年籍不詳之洪介川、劉
    華梧尋得擔任豐梧國際實業有限公司之股東林春貴，林春貴
    又再轉介葉麗玲（業經臺灣高等法院以95年度上更(一)字第
    262 號判決判處有期徒刑1 年6 月，併科罰金3 萬元確定）
    ，與陳瑞林、林天富洽商由葉麗玲投資認購增資股之事宜，
    然由於散戶及葉麗玲轉介之親友認股投資不足，且葉麗玲、
    劉華梧再轉介之其他金主亦分別要求15% 、30% 之高額認股
    利息而無法談攏，再加上陳瑞林、林天富亦將已認購繳納之
    部分股款陸續提出用於太極公司庶務開支，迄至原訂及數次
    延長之股款繳納期限逼近（原訂之增資認股股款繳納期限為
    88年2 月22日，洽由特定人認購之繳納期限則為88年3 月9
    日，後展延至88年4 月9 日止，嗣再度展延至88年4 月21日
    止），認股數量仍嚴重不足，已繳納之股款距離3 億元之目
    標不足約達2 億3 千萬元，陳瑞林、林天富乃於88年2 月間
    ，透過葉麗玲、林春貴之友人黃義聖尋得時任國民大會代表
    之陳麗伶（因本案及其他構成連續犯之犯行，業經臺灣高等
    法院以92年度上訴字第4656號判決判處有期徒刑6 年6 月確
    定）；陳瑞林、林天富、葉麗玲、陳麗伶4 人乃於88年4 月
    下旬逼近最後一次延長股款繳納期限之前，達成由陳麗伶尋
    找金主提供2 億3 千萬元之資金借予太極公司，為期1 個月
    之共識，以便太極公司作為增資完成向主管機關之經濟部、
    證期會核報驗資之用而通過公司變更登記為實收資本額9 億
    元之公開發行公司，然陳瑞林、林天富則需支付陳麗伶1700
    萬元之佣金。陳麗伶則透過不知情之黃登發覓得丙○○（因
    本案及其他構成連續犯之犯行，業經臺灣高等法院以98年度
    重上更(三)字第62號判決判處有期徒刑4 年，減為有期徒刑2
    年確定）協助處理。
二、乙○○○（原名李黃場）為電腦工程師，丙○○因上開情節
    ，即於88年4 月間以「某公司要向銀行貸款，需要2 億3 千
    萬元之往來額度證明」之理由，詢問乙○○○可否尋得可貸
    借2 億3 千萬元之金主，乙○○○明知從事代書業務之甲○○○（因本案及其他構成連續犯之犯行，業經臺灣桃園地方
    法院以93年度重訴字第36號判決判處有期徒刑1 年6 月確定
    ）並無資力可以提供2 億3 千萬元之借款，仍詢問甲○○○
    可否提供2 億3 千萬元之存款餘額證明，甲○○○提出350
    萬元之報酬以及須在第一商業銀行（下稱一銀）蘆洲分行開
    立帳戶之要求，並同意分配10萬元報酬予乙○○○。乙○○○明知甲○○○會以偽造之方式出具存款餘額證明，仍予以
    應允，並再由乙○○○向丙○○表示其與一銀行員熟識，可
    透過銀行員管道，暫時挪用銀行客戶存款資金，俟取得存款
    餘額證明後立即歸還，以及要求350 萬元以分配給相關出力
    人員，丙○○將乙○○○之計劃及佣金要求告訴陳麗伶，陳
    麗伶雖明知實際並無該筆資金，惟仍表示只要該存款餘額證
    明能應付相關單位之查證，即同意支付350 萬元以取得存款
    餘額證明。乙○○○遂與甲○○○、丙○○、陳麗伶、陳瑞
    林、林天富、葉麗玲基於行使偽造私文書之共同犯意聯絡（
    丙○○、陳麗伶、陳瑞林、林天富、葉麗玲另有公司應收之
    股款股東並未實際繳納而以申請文件表明收足、使公務員登
    載不實等之犯意），先由陳瑞林、林天富於88年4 月20日將
    太極公司開立存款帳戶所需之文件、印章交予陳麗伶。陳麗
    伶則於88年4 月21日委派不知情之林文正持陳瑞林、林天富
    所支付之100 萬元至甲○○○所指定之一銀蘆洲分行開立戶
    名為太極公司、帳號為00000000000 號之活期存款帳戶，並
    於同日下午由丙○○將該帳戶之存摺、印章以及前金140 萬
    元，在臺北市○○○路、新生南路口附近某銀行門口交予乙○○○，再由乙○○○於同日稍後，在臺北市環亞飯店內將
    上開物品及140 萬元交予甲○○○，甲○○○即以自行電腦
    列印方式偽造性質屬私文書之用以證明太極公司在一銀蘆洲
    分行所開立前開帳戶於88年4 月22日之存款餘額為2 億3 千
    萬元之存款餘額證明，並以不詳時地委由不知情之刻印人員
    所偽造如附表所示偽刻之「第一商業銀行蘆洲分行襄理」、
    該分行辦事員「第一商業銀行蘆洲分行楊建國」、「第一商
    業銀行核對章」之印章蓋印於其上，並以偽造之一銀或其職
    員之不詳之印章蓋於空白餘額查詢回函3 紙上，均足以生損
    害於一銀蘆洲分行及善意信賴該存款餘額證明之社會大眾，
    並在前開一銀蘆洲分行活期帳戶存摺內頁偽造88年4 月21日
    金額分別為1 億元、1 億3 千萬元之存款紀錄，並於88年4
    月22日在臺北市環亞飯店將存款餘額證明正本1 紙、太極公
    司在一銀蘆洲分行所開立前開帳戶之存摺影本1 份、已蓋妥
    一銀不詳印章之空白餘額查詢回函3 紙交予乙○○○，乙○○○並通知丙○○到場，乙○○○當場檢視上開內容後，即
    將上開文件交予丙○○，再由丙○○轉交給陳麗伶，復交予
    葉麗玲收執。於88年5 月20日前後之某日，丙○○、乙○○○、甲○○○復相約在臺北市○○○路○ 段1 號乙○○○辦
    公室附近之某咖啡廳會面，由丙○○將陳麗伶交付之210 萬
    元尾款交付予甲○○○，甲○○○則將太極公司存摺正本及
    印鑑交還予丙○○，甲○○○則依上開約定拿出10萬元給乙○○○當報酬，丙○○另取得不詳金額之佣金。葉麗玲收執
    前開存款餘額證明正本1 紙、太極公司在一銀蘆洲分行所開
    立前開帳戶之存摺影本1 份、已蓋妥一銀不詳印章之空白餘
    額查詢回函3 紙後，因陳瑞林、林天富已出國，明知太極公
    司並無增資之事實，仍將該等物品送交輔導太極公司增資發
    行新股事宜之安侯建業會計師事務所，該所會計師不察，乃
    出具「太極光電半導體股份有限公司發行新股登記資本額查
    核報告書」1 紙，證明太極公司確已全額募得新增資之3 億
    元股份，由該事務所不知情之成年職員持該查核報告書及前
    開存款餘額證明正本1 紙、太極公司在一銀蘆洲分行所開立
    前開帳戶之存摺影本1 份，向主管機關經濟部商業司辦理太
    極公司變更登記而為行使，足生損害於一銀、楊建國及經濟
    部、證期會對於公司之管理、善意信賴太極公司之實收資本
    額為9 億元而與太極公司往來交易之社會大眾（另經濟部商
    業司人員將上開太極公司增資之不實事項登載於職務上所載
    之公文書，並於88年5 月7 日以經88商115976號，核准太極
    公司變更為實收資本額9 億元之公開發行公司，於同日換發
    其上載有實收資本額9 億元之經濟部公司執照予太極公司）
    。
三、案經臺灣高等法院檢察署告發暨臺灣桃園地方法院檢察署（
    以下稱桃園地檢）呈請臺灣高等法院檢察署檢察長令轉臺灣
    臺北地方法院檢察署檢察官偵查起訴。
    理  由
一、證據能力部分：
  (一)按被告以外之人於檢察事務官、司法警察官或司法警察調查
    中所為之陳述，與審判中不符時，其先前之陳述具有較可信
    之特別情況，且為證明犯罪事實存否所必要者，得為證據，
    刑事訴訟法第159 條之2 固有明文。由是如被告以外之人於
    警詢時之陳述與審判中之陳述有「不符」之情況，經比較結
    果，先前之陳述「具有較可信之特別情況」，且「為證明犯
    罪事實存在與否所必要者」，則例外具有證據能力。然需說
    明者為，若被告以外之人於警詢時之陳述與審判中之陳述並
    無「不符」之情形存在時，該等陳述與其審判中之陳述相互
    應映，適益徵其於審判中所述為真實，自當更應肯定其證據
    能力，而非拘泥於文字框架，曲解傳聞法則立法之目的、僵
    化解釋本條項限於被告以外之人於警詢時之陳述與審判中陳
    述有「不符」之情形下始有適用。經查，證人丙○○於調查
    局詢問時之陳述，雖屬傳聞證據，惟其業經本院傳訊到庭作
    證，而其調查局詢問陳述之內容與本院審理時之證述內容不
    相矛盾之部分，自當得以與其審判中之陳述相應映，應認有
    證據能力。
  (二)至證人丙○○、甲○○○於檢察官偵訊、他案審理作證時業
    經具結，於偵訊時又無何顯不可信之情況，當亦均具有證據
    能力。另依刑事訴訟法第158 條之3 規定，應命其具結者，
    僅限證人、鑑定人，如係以被告之身分接受訊問，自無應命
    其具結之問題，而證人丙○○、甲○○○於偵訊、他案審理
    時，均曾以被告之身分傳訊，依法自無應命其具結之問題，
    從而自不得以其等各該供述未經具結，指為係屬違法取得之
    證據，又證人丙○○既經本件交互詰問程序保障被告之詰問
    權，證人甲○○○則經傳拘無著，客觀上無從使被告行使詰
    問權，故此等供述均應認已經合法調查，得作為本件證據。
  (三)本院下列認定事實所引用之其餘證據（包含人證與文書證據
    ），並無證據證明係公務員違背法定程序所取得，且被告迄
    至本院審判期日，對本院提示之卷證之證據能力，均未表示
    爭執，僅表示對證據證明力有意見（見本院卷第47頁反面、
    第100 頁反面），又依卷內文書證據亦無刑事訴訟法第159
    之4 之顯有不可信之情況與不得作為證據之情形，依刑事訴
    訟法第159 條至第159 條之5 規定，認下列引用之證據，均
    有證據能力，合先說明。
二、訊據被告乙○○○固然坦承有因丙○○稱要借2 億3 千萬元
    ，而委託甲○○○取得上開存款餘額證明，並由甲○○○將
    相關文件交予丙○○，且有分兩次各交付140 萬元、210 萬
    元作為「利息錢」，甲○○○並有給伊10萬元作為紅包等事
    實，但矢口否認行使偽造私文書之犯行，辯稱伊並不知道甲○○○所交付之存款證明係偽造云云。
三、經查：
  (一)太極公司於87年11月間向證期會申報辦理公開之對外招募股
    份之現金增資，但由於散戶及葉麗玲轉介之親友認股投資不
    足，再加上陳瑞林、林天富亦將已認購繳納之部分股款陸續
    提出用於太極公司庶務開支，迄至原訂及數次延長之股款繳
    納期限逼近，認股數量仍嚴重不足，已繳納之股款距離3 億
    元之目標不足約達2 億3 千萬元，陳瑞林、林天富乃於88年
    2 月間，透過葉麗玲等人再尋得陳麗伶，並達成由陳麗伶尋
    找金主提供2 億3 千萬元之資金借予太極公司，以便太極公
    司作為增資完成，得以向主管機關之經濟部、證期會謊報驗
    資之用，而通過公司變更登記為實收資本額9 億元之公開發
    行公司等情，業據證人陳瑞林、林天富、葉麗玲、陳麗伶於
    調查局詢問、偵查、他案審理中所分別陳明，並有證期會87
    年12月10日以（87）臺財證(一)第101579號函在卷可憑（見桃
    園地院91年度訴字第333 號卷(一)第187- 216頁），故此等事
    實已可認定，先予敘明。
  (二)被告並於調查局詢問及本院審理時，供承伊有依陳雄勝要求
    而交付由甲○○○提供之如附表所示存款餘額證明等文件（
    見臺北市調查處太極光電公司陳瑞林涉案調查卷第35頁以下
    、本院卷第34頁以下），並核與證人丙○○於本院審理時之
    證述大致相符（見本院卷第83頁以下）。甲○○○所交付之
    存款餘額證明及存摺存款紀錄係屬偽造之事實，則經證人甲○○○於本案偵查中證述明確，並證稱：「（問：你是如何
    製作假的存款證明？）我用一張真的銀行製作的存款證明，
    拷貝到電腦裡，再用軟體改過金額，之後再印出來，再蓋上
    偽造的印章，再加上打洞，就完成了」等語（見桃園地檢97
    年度他字第2974號卷第85-86 頁）。另證人即第一銀行蘆洲
    分行襄理林義增於臺北市調處調查時證稱：太極公司於該行
    確實無該筆1 億元、1 億3 千元之鉅額存款紀錄，且存摺影
    本中所示存款係以現金存入，亦無經手承辦行員戳印，又證
    明書中之「楊建國」係88年9 月22日到職，而證明書開立日
    期卻為88年4 月22日，再該行之存款證明書已於84年起採電
    腦連線作業，格式為電腦橫式列印，非直式格式，證明書之
    印章格式，亦與該行所採型式不符等語明確（見89年度聲字
    1538號卷第15、16頁）。復有如附表所示之存款餘額證明影
    本、假造之太極公司一銀蘆洲分行帳號為00000000000 號之
    活期存摺內偽造之上開2 筆存款紀錄影本附卷可憑（見89年
    度偵字第18199 號卷第62至65頁）。另太極公司上開帳戶於
    88年4 月21日開戶，當日並無存入1 億元及1 億3 千萬元之
    現金；又如附表所示之存款餘額證明與一銀所出具之真正存
    款餘額證明，部分字體與間距明顯不同等情，並有一銀蘆洲
    分行先後回函在卷可稽（分見臺灣高等法院92年度上訴字第
    4656號卷(二)第26頁、同院96年度上更(二)字第545 號卷第112-
    113 頁）。是上開存款餘額證明、空白餘額查詢回函及存摺
    存款紀錄等均係偽造，甚為明確。
  (三)雖然辯稱伊並不知道甲○○○所交付之存款餘額證明等文件
    係偽造云云，惟：
  1.被告前於調查局詢問時，即已自承：「……而甲○○○則於
    次（22）日下午在環亞飯店咖啡廳將1 份第一銀行蘆洲分行
    存款餘額證明書正本、太極公司存摺影本及數份（確實數量
    記不清楚）第一銀行蘆洲分行之『空白餘額查詢回函』交給
    我，我則立即通知丙○○前來我公司樓下，並將該等文件交
    給丙○○……」（見臺北市調查處太極光電公司陳瑞林涉案
    調查卷第136 頁）；並核與證人丙○○於調查局詢問、本院
    審理時證稱：「……我依示前往，並向李黃場取得存款證明
    、存摺影本及『3 份內容空白但已蓋妥銀行關防印鑑之查詢
    回函』等資料……」；「（問：乙○○○把存款證明、存摺
    影本交給你時，是用什麼方式交付給你的？）是用牛皮紙袋
    信封裝著，沒有封起來，他還有把存款證明、存摺影本等東
    西拿出來給我看」等語相符（見89年度偵字第18199 號卷第
    167 頁反面、本院卷第84頁）。又按前述「銀行餘額查詢回
    函」係銀行受理相關單位查詢後，依存款客戶餘額狀況，直
    接發函予查詢單位，此為公眾週知之事實，證人丙○○於調
    查局詢問、本院審理時亦證稱：「該3 份內容空白但已蓋妥
    銀行關防印鑑之查詢回函，係應付證期會、稅務單位或其他
    有關單位向銀行查詢存款餘額證明是否屬實之用，而我於88
    年4 月23日將該3 份回函交給陳麗伶後，並不知道是否曾使
    用，亦不知目前存放何處」；「（問：既然被告都拿給你第
    一銀行開立的2 億3 千萬元資金到位的證明，為何又拿了3
    份的空白查詢回函給你？）一般要這種存款證明，這種空白
    的查詢回函都是有需要的，因為稅捐處、國稅局、會計師會
    查詢」；「（問：你的意思是這些稅捐處、國稅局、會計師
    查詢時，就可以自己填寫，不用銀行開立？）是的，一般都
    是這樣」等語（分見89年度偵字第18199 號卷第168 頁反面
    ，本院卷第87頁）。而甲○○○於提供存款餘額證明之際，
    竟同時交付3 份第一銀行蘆洲分行「空白餘額查詢回函」，
    供應付日後有關單位查詢，則該存款證明係屬偽造之情，顯
    而易見，被告亦當知情，而且復可認定被告於與甲○○○商
    議相關條件時，已知悉甲○○○係以偽造之方式提供存款餘
    額證明，否則被告於查閱甲○○○提供之文件，發現上開「
    銀行餘額查詢回函」時，豈有可能會毫不異議，還仍依商議
    內容提供報酬予甲○○○？
  2.再者，因該帳戶內從未有2 億3 千萬元之存款，故存摺內並
    無該等記錄（亦即僅有開戶之100 萬元紀錄，按甲○○○係
    依據存摺正本，另行偽造2 億3100萬元活期存款存摺內頁）
    。而被告於調查局詢問時，復已自承於88年5 月20日前後之
    某日，在臺北市○○○路○ 段1 號被告辦公室附近之某咖啡
    廳，由丙○○將陳麗伶交付之210 萬元尾款交付予甲○○○
    ，甲○○○將太極公司存摺正本及印鑑交還予丙○○時，丙○○曾當場翻閱過存摺正本，甲○○○並向其解釋為何正本
    內無2 億3 千萬元之存款紀錄等情（見臺北市調查處太極光
    電公司陳瑞林涉案調查卷第137-138 頁），若非被告與丙○○、甲○○○均明知該存款餘額證明係屬偽造，則為何丙○○在此情形下願意交付相關尾款，被告並依約定分得10萬元
    之報酬？
  3.何況，證人甲○○○於本案偵查中，已於98年1 月16日檢察
    官訊問時，明確證述被告就上開存款餘額證明等文件係偽造
    等情知情（見桃園地檢97年度他字第2974號卷第85-86 頁）
    ，雖然證人甲○○○於陳麗伶等人偽造文書案件審理中，於
    93年6 月25日審判期日證稱被告於88年間並無要其找金主，
    其也不知道太極公司有在第一銀行蘆洲分行開立戶頭云云（
    見臺灣高等法院92年度上訴字第4656號卷(一)第227 頁以下）
    ，然於當時證人甲○○○自身偽造文書案件尚未審結，而且
    證人甲○○○於其自身案件審理中亦否認犯行，此有桃園地
    院93年度重訴字第36號甲○○○偽造文書案件93年9 月14日
    審判筆錄可稽（見該案卷第171 頁以下），是故其於93年6
    月25日另案審理作證時否認相關情節，當僅為迴避自身刑責
    所為，至於證人甲○○○本案偵查中作證時，其自身案件則
    已判決確定（此有其前案紀錄表可佐，見本院卷第56頁以下
    ），已無推卸責任之必要，其證述自為可採。被告選任辯護
    人辯稱證人甲○○○證述反覆，為卸責攀誣之詞云云，並不
    足取。
  4.證人丙○○於本案審理中雖然證稱其並不知道本件存款證明
    係「假的」云云（見本院卷第84頁反面），然證人丙○○於
    89年10月19日檢察官訊問時，已供承本案「2 億3 千萬元」
    之借款並無所謂的「金主」，此有該訊問期日錄音之勘驗譯
    文可稽（見臺灣高等法院96年度上更(二)字第545 號卷第125
    頁），另參諸上開情節，足認證人丙○○此部分證述並不足
    取信。而被告選任辯護人所辯證人丙○○所稱「沒有所謂金
    主」係指「一般之情形」云云，亦不可取。
  (四)被告並於調查局詢問及本院審理時，就甲○○○因本件之存
    款餘額證明取得350 萬元之報酬，其中被告分得10萬元之事
    實供述明確（見臺北市調查處太極光電公司陳瑞林涉案調查
    卷第35頁以下、本院卷第34頁以下），並有甲○○○簽名按
    指印之收據1 紙可佐（見桃園地院93年度重訴字第36號卷第
    41 頁 ），而該收據上之指印確為甲○○○所按捺，則有法
    務部調查局鑑定通知書在卷可稽（見桃園地院93年度重訴字
    第36 號 卷第46-47 頁），而可認定。
  (五)葉麗玲收執前開存款餘額證明等文件後，將該等物品送交輔
    導太極公司增資發行新股事宜之安侯建業會計師事務所，該
    所會計師不察，乃出具「太極光電半導體股份有限公司發行
    新股登記資本額查核報告書」1 紙，證明太極公司確已全額
    募得新增資之3 億元股份，由該事務所不知情之成年職員持
    該查核報告書及前開存款餘額證明等文件，向主管機關經濟
    部商業司辦理太極公司變更登記而為行使，足生損害於一銀
    、楊建國、經濟部、證期會對於公司之管理、善意信賴太極
    公司之實收資本額為9 億元而與太極公司往來交易之社會大
    眾之事實，則有經濟部太極公司登記卷可佐（影本附於卷外
    ）。
  (六)綜上，被告所辯並不足採，其犯行堪以認定。
四、新舊法比較：
  (一)刑法業於94年2 月2 日修正公布，自95年7 月1 日起施行。
    按行為後法律有變更者，適用行為時之法律，但行為後之法
    律有利於行為人者，適用最有利於行為人之法律，修正後刑
    法第2 條第1 項定有明文。此條規定係規範行為後法律變更
    所生新舊法律比較適用之準據法，本身尚無新舊法比較之問
    題，於新法施行後，應一律適用新法第2 條第1 項之規定，
    為「從舊從輕」之比較。而本次法律變更，比較時應就罪刑
    有關之共犯、未遂犯、想像競合犯、牽連犯、連續犯、結合
    犯，以及累犯加重、自首減輕暨其他法定加減原因（如身分
    加減）與加減例等一切情形，綜其全部罪刑之結果而為比較
    （最高法院95年5 月23日95年度第8 次刑事庭會議決議參照
    ）。
  (二)被告行為時即修正前刑法第28條規定：「2 人以上共同『實
    施』犯罪之行為者，皆為共同正犯。」，修正後刑法第28條
    規定：「2 人以上共同『實行』犯罪之行為者，皆為共同正
    犯。」，將舊法之「實施」修正為「實行」，而原「實施」
    之概念，包含陰謀、預備、著手及實行等階段之行為，修正
    後僅共同實行犯罪行為始成立共同正犯，是修正後新法共同
    正犯之範圍已有限縮，排除陰謀犯、預備犯之共同正犯，新
    舊法就共同正犯之範圍既因此而有變動，自屬犯罪後法律有
    變更，而非僅屬純文字修正，應有新舊法比較適用之問題（
    最高法院96年度臺上字第934 號裁判意旨參照）。本案被告
    不論依新舊法均成立共同正犯，適用新法並未對被告較有利
    。綜上法律修正前後之比較結果，本件應適用被告行為時，
    即修正前之刑法相關規定。
  (三)又依最高法院95年度第8 次刑事庭會議決議：「易科罰金之
    折算標準、易服勞役之折算標準及期限，新法施行後，應依
    新法第2 條第1 項之規定，適用最有利於行為人之法律」，
    係將易刑處分另作決議，不包括在上開「綜其全部罪刑之結
    果而為比較」之範圍內。查修正前刑法第41條第1 項前段規
    定：「犯最重本刑為5 年以下有期徒刑以下之刑之罪，而受
    6 個月以下有期徒刑或拘役之宣告，因身體、教育、職業、
    家庭之關係或其他正當事由，執行顯有困難者，得以1 元以
    上3 元以下折算一日，易科罰金。」又被告行為時之易科罰
    金折算標準，修正前罰金罰鍰提高標準條例第2 條前段（現
    已刪除）規定，就其原定數額提高為100 倍折算1 日，則本
    件被告行為時之易科罰金折算標準，應以銀元300 元折算1
    日，經折算為新臺幣後，應以新臺幣900 元折算為1 日；修
    正後刑法第41條第1 項前段則規定：「犯最重本刑為5 年以
    下有期徒刑以下之刑之罪，而受6 個月以下有期徒刑或拘役
    之宣告者，得以新臺幣1 千元、2 千元或3 千元折算1 日，
    易科罰金。」此項修正屬科刑規範事項之變更，其折算標準
    為裁判時所應諭知，亦屬法律變更。比較易科罰金之折算標
    準，以行為時法較有利於被告，而應適用之。
五、核被告所為，係犯第216 條行使第210 條之偽造私文書罪。
    被告所犯行使偽造私文書罪，係利用不知情之安侯建業會計
    師事務所職員犯之，為間接正犯，被告與甲○○○等人委由
    不知情之刻印人員偽造印章，亦應成立間接正犯。又按共同
    正犯之意思聯絡，原不以數人間直接發生者為限，即有間接
    之聯絡者，亦包括在內。如甲分別邀約乙、丙犯罪，雖乙、
    丙間彼此並無直接之聯絡，亦無礙於其為共同正犯之成立（
    參看最高法院77年臺上字第2135號判例）。被告分別與丙○○及甲○○○聯繫，但未與陳麗伶、葉麗玲及陳瑞林、林天
    富聯繫，但彼等分別為前述犯行而為分工，以達目的，則被
    告與丙○○、甲○○○、陳麗伶、葉麗玲及陳瑞林、林天富
    就行使偽造私文書罪，有犯意聯絡、行為分擔，應論為共同
    正犯。又被告偽造印章、印文，用以偽造私文書持以行使，
    其偽造印章、印文之行為係偽造文書之部分行為，偽造文書
    之低度行為復為行使偽造文書之高度行為所吸收，不另論罪
    。
六、爰審酌被告所偽造之太極公司資金證明數額高達2 億3 千萬
    元，惟被告實際取得之利益則僅有10萬元，以及被告之素行
    、犯罪動機為謀一己私利、手段，另被告犯後否認犯行，無
    任何具體悔過表現可供本院審酌等一切情狀，量處如主文所
    示之刑。再本案被告之犯罪時間在96年4 月24日以前，經核
    並無中華民國九十六年罪犯減刑條例第3 條所定不予減刑之
    情形，應依該條例第2 條第1 項第3 款之規定予以減刑，並
    諭知易科罰金之折算標準。
七、沒收宣告：偽造之「第一商業銀行蘆洲分行襄理」、該分行
    辦事員「第一商業銀行蘆洲分行楊建國」、「第一商業銀行
    核對章」之印章各1 顆；以各該印章在證明太極公司在一銀
    蘆洲分行所立帳號為00000000000 號之活期存款帳戶於88年
    4 月22日之存款餘額為2 億3 千萬元之存款餘額證明上所偽
    造之印文各1 枚，以及已蓋妥一銀不詳印章之空白餘額查詢
    回函3 紙，其上偽造之印文數枚（確實數量不詳），均應依
    刑法第219 條規定宣告沒收。至偽造之文書，已非被告持有
    中，且未扣案，為免執行困難，不予諭知沒收，附此敘明。
八、不另為無罪諭知部分：
  (一)公訴意旨另以：被告並明知上開存款餘額證明等文件係用以
    「辦理現金增資」用，另與陳麗伶、丙○○、陳瑞林、林天
    富、葉麗玲等人共同基於公司應收之股款股東並未實際繳納
    而以申請文件表明收足、使公務員登載不實等之犯意聯絡，
    而偽造上開存款餘額證明等文件並持以行使，而使經濟部商
    業司人員除將上開太極光電公司增資之不實事項登載於職務
    上所載之公文書，並於88年5 月7 日以經88商115976號，核
    准太極公司變更為實收資本額9 億元之公開發行公司，於同
    日換發其上載有實收資本額9 億元之經濟部公司執照予太極
    公司，因認被告另涉犯刑法第214 條使公務員登載不實罪嫌
    ，及90年11月12日修正前公司法第9 條第3 項之公司應收之
    股款股東並未實際繳納而以申請文件表明收足罪嫌云云，並
    以證人陳麗伶、丙○○等之證述為主要論據。訊據被告則否
    認此部分犯行，辯稱伊並不知悉上開存款餘額證明等文件之
    用途等語。
  (二)按犯罪事實應依證據認定，無證據不得認定其犯罪事實，又
    不能證明被告犯罪者，應諭知無罪之判決，刑事訴訟法第15
    4 條第2 項、第301 條第1 項分別定有明文。又認定犯罪事
    實所憑之證據，雖不以直接證據為限，間接證據亦包括在內
    ，然而無論直接證據或間接證據，其為訴訟上之證明，須於
    通常一般之人均不致有所懷疑，而得確信其為真實之程度者
    ，始得據為有罪之認定，倘其證明尚未達到此一程度，而有
    合理之懷疑存在而無從使事實審法院得有罪之確信時，即應
    由法院為諭知被告無罪之判決（最高法院著有76年臺上字第
    4986號判例可資參照）。
  (三)經查，陳麗伶於另案審理中供稱：「葉麗玲先來找我講說太
    極公司要2 億3 千萬元很急，然後我再去找丙○○，丙○○
    說可以找到金主，也就是他有辦法透過一銀內的行員去挪用
    資金……」等語（見桃園地院91年度訴字第333 號卷(三)第
    229 頁）。證人丙○○於調查局詢問時則陳稱：「……由於
    我所從事的是設定抵押貸款業務，經常有幫客戶短期融資並
    代辦所需驗資用之銀行存款餘額證明，故答應陳麗伶替其設
    法，並與以往在臺北地區配合融資業務之李黃場連絡，問渠
    是否有路線，李黃場表示，渠本人並無2 億3 千萬元之資金
    ，但他與第一銀行行員熟識，可透過銀行行員管道製作兩套
    帳目，或暫時挪用銀行客戶資金……」等語（見89年度偵字
    第18199 號卷第167 頁）。證人丙○○於本案偵查及審理中
    ，復先後明確證稱：「……我當時有替陳麗伶去找李黃場，
    我跟李黃場說有一間公司要『跟銀行貸款，需要有財力證明
    才可以借款』，李黃場說給他幾天他會處理……」；「……
    我有跟乙○○○說『有間公司要貸款，需要有2 億3 千萬元
    的往來額度證明』……」等語（見桃園地檢97年度他字第
    2974號卷第84頁，本院卷第83頁反面）。是故，依前揭證據
    固然可以認定被告知悉本案存款餘額證明等文件係偽造並共
    同加以行使，但尚不能認定被告知悉上開偽造之「存款餘額
    證明」係公司「辦理現金增資」之用，亦即不能認定被告尚
    有「公司應收之股款股東並未實際繳納而以申請文件表明收
    足」、「使公務員登載不實」之犯意。此外，復查無其他積
    極證據足以證明被告有違反公司法及使公務員登載不實之犯
    行，依罪疑惟輕原則，應認此部分犯罪事實不能證明，惟公
    訴人認此部分與前開論罪科刑之行使偽造私文書犯行間有刑
    法修正前之牽連犯裁判上一罪關係，爰不另為無罪之諭知。
據上論斷，應依刑事訴訟法第299 條第1 項前段，刑法第2 條第
1 項前段、第216 條、第210 條、第219 條，修正前刑法第28條
、第41條第1 項前段，廢止前罰金罰鍰提高標準條例第2 條前段
，現行法規所定貨幣單位折算新臺幣條例第2 條，中華民國九十
六年罪犯減刑條例第2 條第1 項第3 款、第7 條、第9 條，判決
如主文。
本案經檢察官張世和到庭執行職務。
中    華    民    國    99    年    6    月    30     日
                  刑事第二庭審判長法  官  劉慧芬
                                  法  官  陳勇松
                                  法  官  江俊彥
以上正本證明與原本無異。
如不服本判決，應於判決送達後10日內向本院提出上訴狀（應附
繕本），上訴於臺灣高等法院。
                                  書記官  王聖婷
中    華    民    國    99    年    6     月    30    日
附錄論罪法條：
刑法第二百十六條
行使第二百十條至第二百十五條之文書者，依偽造、變造文書或
登載不實事項或使登載不實事項之規定處斷。
刑法第二百十條
偽造、變造私文書，足以生損害於公眾或他人者，處五年以下有
期徒刑。
附表：
┌──┬──────────────────────────┬───────┐
│編號│ 本    案    沒    收    之    物                   │ 備   註      │
├──┼──────────────────────────┼───────┤
│ 1  │ 偽造之「第一商業銀行蘆洲分行襄理」、該分行辦事員「 │沒收法條：    │
│    │ 第一商業銀行蘆洲分行楊建國」、「第一商業銀行核對章 │刑法第219 條  │
│    │ 」之印章各壹顆；以各該印章在證明太極公司在一銀蘆洲 │              │
│    │ 分行所立帳號為00000000000 號之活期存款帳戶於88年4  │              │
│    │ 月22日之存款餘額為2 億3 千萬元之存款餘額證明上所偽 │              │
│    │ 造之印文各壹枚（影本見89年度偵字第18199 號卷第62 至│              │
│    │ 65頁）。                                           │              │
├──┼──────────────────────────┼───────┤
│ 2  │已蓋妥一銀或其職員之不詳之印章之空白餘額查詢回函3紙 │沒收法條：    │
│    │，其上偽造之印文數枚（確實數量不詳）。              │刑法第219 條  │
└──┴──────────────────────────┴───────┘

司法院資訊處製作；財團法人民間司法改革基金會備份。
